【裁判字號】    92,訴,2060
【裁判日期】    920725
【裁判案由】    損害賠償
【裁判全文】
臺灣臺北地方法院民事判決                        九十二年度訴字第二○六○號
    原      告  甲○○
    訴訟代理人  丙○○
    被      告  乙○○
                辛○○
                己○○
                戊○○
右當事人間請求損害賠償事件，本院判決如左：
    主  文
原告之訴及假執行之聲請均駁回。
訴訟費用由原告負擔。
    事實及理由
壹、原告起訴主張：
一、訴外人蘇哲鋒、蘇玲瑩自民國八十五年二、三月間起，明知所經營之燈飾加工買
    賣業務遭他人倒帳，且經營不善，已陷於無資力之情形，仍基於共同意圖為自己
    不法所有之概括犯意聯絡，在蘇哲鋒臺北市○○區○○路一一一號二樓住處，先
    後多次向原告佯稱彼等業已接獲大批訂單，需加添購買燈飾製造機器，鐵線等材
    料，俟出貨後即可清償等語，使原告陷於錯誤，自民國八十五年二、三月間起至
    八十六年四月間止，在蘇哲鋒臺北市○○路住處等地，先後多次交付予蘇哲鋒、
    蘇玲瑩借款新臺幣共（下同）六十六萬元（其中十二萬元係賣出股票後借與）。
    嗣蘇哲鋒、蘇玲瑩詐得款項後，其等所交付用以擔保借款之本票或支票，無一兌
    現，原告始知受騙。經臺灣高等法院八十八年度上訴字第四七二六號判決蘇哲鋒
    、蘇玲瑩共同連續意圖為自己不法之所有，以詐術使人將本人之物交付，各處有
    期徒刑五月，並確定在案。
二、訴外人徐禾存（原名徐繼存）、蘇玉桃二人基於共同意圖為自己不法所有之概括
    犯意聯絡，明知其等所經營之「你的運氣雜誌社」於八十四年間即因經營不善無
    法維持，無任何資力清償債務，竟藉由蘇哲鋒之介紹，在你的運氣雜誌社有限公
    司（原設於臺北市○○○路○段二三○號六樓之三，於八十六年一月二十七日經
    股東同意遷至臺北市○○街一八一之一號三樓，公司名稱嗣改為你的運氣有限公
    司，後再改為宋林出版社有限公司），先後多次向原告佯稱與多位法官及調查人
    員熟識，擁有不動產房地多筆，將擴大營業，擬由大陸地區辦理進口白酒及文物
    ，自八十五年七月間起至八十五年十二月間止，先後多次向原告詐借款項合計一
    百六十七萬三千六百元，持「你的運氣雜誌社有限公司」、徐繼存為發票人之支
    票及蘇玉桃之本票作為擔保借款之用，使原告陷於錯誤而交付該等金錢，嗣後於
    票據屆期，因無存款均不能兌現，而央求原告持往變更延展一年兌領，然而該等
    支票再度屆期時，復藉詞拖延，徐禾存卻逕行於八十七年二月九日至世華聯合商
    業銀行民權分行申請「銷戶」，致原告之支票不獲兌現，始知受騙。經臺灣高等
    法院八十八年度上訴字第四七二六號判決共同連續意圖為自己不法之所有，以詐
    術使人將本人之物交付，各處有期徒刑六月，並確定在案。
三、徐禾存（即徐繼存）、蘇玉桃為夫妻關係，於民國八十四年八月間，在臺北市○○○路○段二三○號六樓，設立資本額五百萬元之「你的運氣雜誌社有限公司」
    （下稱你的運氣公司），徐禾存、蘇玉桃因與乙○○、辛○○（違反公司法部分
    另為不起訴處分）間有借款債務，遂徵得乙○○、辛○○之同意，以借款轉投資
    方式入股，由徐禾存擔任公司負責人，詎徐禾存、蘇玉桃明知公司股款應實際繳
    納收足，竟以暫存款方式，向某不知名人士借款五百萬元，於八十四年八月二十
    五日存入臺北市第一信用合作社永吉分社「你的運氣公司籌備處」徐繼存000
    0000活期存款帳戶內，作為已收足股款之證明，再於翌（二十六）日委託不
    知情之會計師林喜亨（違反公司法部分另為不起訴處分），依內容不實之資產負
    債表及股東繳款明細表查核，製作內容不實之公司設立登記資本額查核報告書後
    ，徐禾存、蘇玉桃隨即於同年月二十八日將上開帳戶內之五百萬元提出歸還，嗣
    後徐禾存、蘇玉桃並委託某不知名范姓會計師，持上開會計師林喜亨之簽證文件
    ，連同公司登記卡、公司章程、股東名單等不實資料，向臺北市政府建設局申請
    核發公司執照，致使不知情之承辦人員將此不實之事項登載於職務上所掌管之公
    司設立登記文書中，足生損害於臺北市政府建設局對於公司設立登記管理之正確
    性。其違反公司法案件經臺灣臺北地方法院檢察署提起公訴在案（九十年度偵字
    第四六○九號）。
四、被告丁○○與蘇玲瑩為夫妻關係，於八十六年一月間，在臺北市○○路○段三八
    三號五樓之一，設立資本額一百萬元之正勝燈飾興業有限公司（下稱正勝公司）
    ，並徵得庚○○、己○○、蘇哲鋒、辛○○、戊○○（違反公司法部分另為不起
    訴處分）等人同意，以渠等名義登記為正勝公司股東，庚○○為登記之公司負責
    人，惟辦理公司登記及實際經營者為丁○○、蘇玲瑩二人，詎丁○○、蘇玲瑩明
    知正勝公司應收之股款，各股東並未實際繳納，竟以暫存款方式，向某不知名人
    士借款一百萬元，於八十六年一月十七日存入臺灣省合作金庫南京東路支庫00
    00000000000活期存款帳戶內，作為已收足股款之證明，並於翌（十
    八）日委託不知情之會計師夏祖訓（違反公司法部分另為不起訴處分），依內容
    不實之資產負債表及股東繳款明細表，查核製作內容不實之公司設立登記資本額
    查核報告書，連同公司登記卡、公司章程、股東名單等不實資料，持向臺北市政
    府建設局申請核發公司執照，致使不知情之承辦人員將此不實之事項登載於職務
    上所掌管之公司設立登記文書中，足生損害於臺北市政府建設局對於公司設立登
    記管理之正確性。其違反公司法案件經臺灣臺北地方法院檢察署提起公訴在案（
    九十年度偵字第四六○九號）。
五、被告乙○○、辛○○、己○○既為你的運氣公司登記股東，對於該公司應收之股
    款並未實際繳納，而以文件表明收足等情知之甚稔。又被告辛○○、己○○、庚○○、戊○○、丁○○另為正勝公司之登記股東，被告丁○○為該公司實際負責
    人，彼等就公司應收之股款並未實際繳納，而以文件表明收足等情亦知之甚詳。
    原告依公司法第九條第二項、民法第一百八十五條規定所受之損害，自屬被告並
    未實際繳納公司應收股款之行為所致，且互有因果關係，被告應負連帶賠償責任
    。
六、被告乙○○、辛○○、戊○○先後於八十八年九月二十九日、九十一年四月九日
    分別在本院八十七年度自字第五一二號案件、臺灣臺北地方法院檢察署九十年度
    偵字第四六○九號案件時陳述，足見被告顯屬從犯。
七、為此聲明：
（一）被告乙○○、辛○○、己○○應連帶給付原告一百六十三萬三千六百元，及自
      八十八年十月二十日起至清償日止按週年利率百分之五計算之利息。
（二）被告辛○○、己○○、戊○○、同案被告庚○○、丁○○（另行審結）應連帶
      給付原告六十六萬元，及自八十八年十月二十日起至清償日止按週年利率百分
      之五計算之利息。
（三）願供擔保聲請宣告假執行。
貳、被告則抗辯：
（壹）被告乙○○部分：
一、被告乙○○於八十一年即在你的運氣雜誌社（於八十年成立）任職，負責人為蘇
    玉桃，自八十二年開始，被告乙○○即為雜誌社週轉現金，持蘇玉桃之支票向家
    人、親友調現。八十四年雜誌發行量增加，總編輯徐禾存於經銷商建議下，增資
    改為「你的運氣雜誌社有限公司」，並要求被告乙○○參加占股份百分之十即五
    十萬元，被告乙○○即將雜誌社所退還之款項交予徐禾存，故已繳足股金。至負
    責人徐禾存如何辦理公司註冊，被告乙○○全然不知，亦未過問經營事項。被告
    乙○○並未違反公司法，經檢察官不起訴（九十年度偵字第四六○九號）。
二、為此聲明：
（一）駁回原告之訴及其假執行之聲請。
（二）如受不利之判決，願供擔保免為假執行。
（貳）被告辛○○部分：
一、關於你的運氣公司部分：
（一）被告辛○○之大姊蘇玉桃於八十年間開設雜誌社，發行「你的運氣」月刊，被
      告辛○○於八十一年初起幫忙週轉。八十四年雜誌發行量增加，總編輯徐禾存
      於經銷商建議下，增資改為「你的運氣雜誌社有限公司」，並要求被告乙○○
      參加占股份百分之十即五十萬元，被告乙○○即將雜誌社所退還之款項交予徐
      禾存，故已繳足股金。至負責人徐禾存如何辦理公司註冊，被告乙○○全然不
      知，亦未過問經營事項。被告乙○○並未違反公司法，經檢察官不起訴（九十
      年度偵字第四六○九號）。
（二）八十五年中，徐禾存之香港朋友楊星來臺，欲與徐禾存（實際是原告）等增設
      文物店而須增資，被告辛○○不想再增資，故要求退股，徐禾存等均同意，但
      因楊星須先辦理華僑
      二月二十一日於市府登記完畢。據查，原告與你的運氣公司發生債務關係，係
      在被告辛○○退出之後，與被告辛○○無關，且其債務關係係與公司之董事負
      責人，並無股東之擔保背書，如被告辛○○等之股東完全不知情，何以要股東
      賠償？
二、關於正勝公司部分：
    八十六年一月，二姐即同案被告庚○○計劃將臺灣生產之燈飾銷往馬來西亞，申
    請公司湊股東，要求被告辛○○參加百分之十股份即十萬元，被告辛○○於當時
    即已交付。至同案被告庚○○如何請其朋友辦理註冊公司，被告辛○○並不知悉
    ，無權亦無須過問公司之經營方式。據查，正勝公司後來因未能作外銷，而停止
    營業，從未與人有金錢之往來，何來與原告有債務關係？因與原告有債務關係者
    為「正勝五金企業設」，屬私人商號，並無股東，與正勝公司完全不同。
三、為此聲明：
（一）駁回原告之訴及其假執行之聲請。
（二）如受不利之判決，願供擔保免為假執行。
（）被告己○○、戊○○部分：
      未於言詞辯論期日到場，亦未提出書狀作何聲明或陳述。
、程序方面：
    被告己○○、戊○○經合法送達，未於言詞辯論期日到場，核無民事訴訟法第三
    百八十六條所列各款情形，應依原告之聲請，由其一造辯論而為判決。
肆、得心證之理由：
一、原告請求被告乙○○、辛○○、己○○連帶給付原告一百六十三萬三千六百元及
    利息部分（涉及你的運氣公司部分）：
（一）按（第一項）公司應收之股款，股東並未實際繳納，而以申請文件表明收足，
      或股東雖已繳納而於登記後將股款發還股東，或任由股東收回者，公司負責人
      各處五年以下有期徒刑、拘役或科或併科新臺幣五十萬元以上二百五十萬元以
      下罰金；（第二項）有前項情事時，公司負責人應與各該股東連帶賠償公司或
      第三人因此所受之損害，公司法第九條第一、二項分別定有明文。又數人共同
      不法侵害他人之權利者，連帶負損害賠償責任；不能知其中孰為加害人者，亦
      同，民法第一百八十五條第一項定有明文。準此，股東須有未實際繳納公司股
      款之行為，且與原告所受之損害有相當因果關係，始成立損害賠償責任。
（二）茲原告主張被告乙○○、辛○○、己○○為你的運氣公司登記股東，對於該公
      司應收之股款並未實際繳納，而以文件表明收足等情知之甚稔，對於原告所受
      損害，依公司法第九條第二項、民法第一百八十五條規定，應負連帶賠償責任
      。惟此為被告乙○○、辛○○所否認，原告自應就此有利於己之事實負舉證之
      責。
（三）查原告曾於九十年間，以徐禾存、蘇玉桃夥同被告乙○○、辛○○、己○○，
      於八十四年八月間，設立你的運氣公司，明知各股東並未實際繳納股款，竟以
      暫存款方式，向某不知名人士借款五百萬元，於同年月二十五日存入臺北市第
      一信用合作社永吉分社「你的運氣公司籌備處」徐繼存0000000號活期
      存款帳戶內，作為已收足股款之證明，再於翌日由林喜亨會計師依內容不實之
      資產負債及股東繳款明細表查核簽證，製作內容不實之公司設立登記資本額查
      核報告書，連同公司登記卡、公司章程、股東名單等不實資料，向臺北市政府
      建設局申請核發公司執照，致使不知情之承辦人員將此不實之事項登載於職務
      上所掌管之公司設立登記文書中，足生損害於臺北市政府建設局對於公司設立
      登記管理之正確性。而上開帳戶內之五百萬元存款，隨即於同年月二十八日提
      出歸還，致使原告債權受有不獲清償之損害為由，認被告乙○○涉犯公司法第
      九條第一項前段、第二百十一條第三項及刑法第二百十四條使公務人員登載不
      實之罪嫌，被告辛○○、己○○涉犯公司法第九條第三項前段及刑法第二百十
      四條使公務人員登載不實之罪嫌。經臺灣臺北地方法院檢察署於九十一年十一
      月六日以九十年度偵字第四六○九號為不起訴處分並告確定在案，此有不起訴
      處分書附卷可稽（見本院卷第九十九至一○二頁），復為兩造所不爭執，自堪
      信為真實。
（四）次查徐禾存、蘇玉桃二人基於共同意圖為自己不法所有之概括犯意聯絡，明知
      其等所經營之「你的運氣雜誌社」於八十四年間即因經營不善無法維持，無任
      何資力清償債務，竟藉由蘇哲鋒之介紹，在你的運氣雜誌社有限公司（原設於
      臺北市○○○路○段二三○號六樓之三，於八十六年一月二十七日經股東同意
      遷至臺北市○○街一八一之一號三樓，公司名稱嗣改為「你的運氣有限公司」
      ，後再改為「宋林出版社有限公司」），先後多次向原告佯稱與多位法官及調
      查人員熟識，擁有不動產房地多筆，將擴大營業，擬由大陸地區辦理進口白酒
      及文物，自八十五年七月間起至八十五年十二月間止，先後多次向原告詐借款
      項合計一百六十七萬三千六百元，持你的運氣公司、徐禾存為發票人之支票及
      蘇玉桃之本票作為擔保借款之用，使原告陷於錯誤而交付該等金錢，嗣後於票
      據屆期，因無存款均不能兌現，而央求原告持往變更延展一年兌領，然而該等
      支票再度屆期時，復藉詞拖延，徐禾存卻逕行於八十七年二月九日至世華聯合
      商業銀行民權分行申請「銷戶」，致原告之支票不獲兌現，始知受騙。徐禾存
      、蘇玉桃涉犯刑法第三百三十九條第一項之詐欺取財罪，經臺灣高等法院於八
      十九年十二月二十六日，以八十八年度上訴字第四七二六號各判處有期徒刑六
      月，此有八十八年度上訴字第四七二六號刑事判決在卷足憑（見本院卷第十至
      三十三頁），復為兩造所不爭執。是以為詐欺行為者為徐禾存、蘇玉桃二人。
（五）是以實際對原告為詐欺行為者為徐禾存、蘇玉桃二人，並非被告乙○○、辛○○、己○○，且被告乙○○、辛○○、己○○既無公司法第九條所定股東未繳
      應收股款之行為，即未該當公司法第九條第二項、民法第一百八十五條之損害
      賠償請求權之構成要件，原告據此請求被告乙○○、辛○○、己○○連帶給付
      原告一百六十三萬三千六百元及利息，於法無據。
二、原告請求被告辛○○、己○○、戊○○、同案被告庚○○、丁○○應連帶給付原
    告六十六萬元及利息部分（涉及正勝公司部分）：
（一）茲原告主張被告辛○○、己○○、庚○○、戊○○、丁○○為正勝公司之登記
      股東，被告丁○○為該公司實際負責人，彼等就公司應收之股款並未實際繳納
      ，而以文件表明收足等情亦知之甚詳，對於原告所受損害，依公司法第九條第
      二項、民法第一百八十五條規定，應負連帶賠償責任。惟此為被告辛○○所否
      認，原告自應就此有利於己之事實負舉證之責。
（二）查原告曾於九十年間，以同案被告丁○○、蘇玲瑩，夥同同案被告庚○○、被
      告己○○、辛○○、戊○○，於八十六年一月間，設立正勝公司，明知各股東
      並未實際繳納股款，竟以暫存款方式，向某不知名人士借款一百萬元，於八十
      六年一月十七日存入臺灣省合作金庫南京東路支庫000000000000
      0號活期存款帳戶內，作為已收足股款之證明，再於翌日委由被告夏祖訓會計
      師，依內容不實之資產負債及股東繳款明細表查核簽證，製作內容不實之公司
      料，向臺北市政府建設局申請核發公司執照，致使不知情之承辦人員將此不實
      之事項登載於職務上所掌管之公司設立登記文書中，足生損害於臺北市政府建
      同案被告庚○○，涉犯公司法第九條第一項前段及刑法第二百十四條使公務人
      員登載不實之罪嫌。經臺灣臺北地方法院檢察署於九十一年十一月六日，以九
      十年度偵字第四六○九號對同案被告丁○○提起公訴，現由本院刑事庭以九十
      二年度訴字第一三八號審理在案，而對被告辛○○、己○○、戊○○、同案被
      告庚○○為不起訴處分並告確定在案，此有不起訴處分書附卷可稽（見本院卷
      第九十五至一○二頁），復為兩造所不爭執，自堪信為真實。
（三）次查蘇哲鋒、蘇玲瑩自八十五年二、三月間起，明知所經營之燈飾加工買賣業
      務遭他人倒帳，且經營不善，已陷於無資力之情形，仍基於共同意圖為自己不
      法所有之概括犯意聯絡，在蘇哲鋒位於臺北市○○區○○路一一一號二樓住處
      ，先後多次向原告佯稱彼等業已接獲大批訂單，需加添購買燈飾製造機器，鐵
      線等材料，俟出貨後即可清償等語，使原告陷於錯誤，自八十五年二、三月間
      起至八十六年四月間止，在蘇哲鋒之臺北市○○路住處等地，先後多次交付予
      蘇哲鋒、蘇玲瑩借款六十六萬元（其中十二萬元係賣出股票後借與）。嗣蘇哲
      鋒、蘇玲瑩詐得款項後，其等所交付用以擔保借款之本票或支票，無一兌現，
      原告始知受騙，蘇哲鋒、蘇玲瑩涉犯刑法第三百三十九條第一項之詐欺取財罪
      ，經臺灣高等法院於八十九年十二月二十六日，以八十八年度上訴字第四七二
      六號各判處有期徒刑五月，且宣告被告己○○、同案被告丁○○無罪，此有八
      十八年度上訴字第四七二六號刑事判決在卷足憑（見本院卷第十至三十三頁）
      ，復為兩造所不爭執。是以為詐欺行為者為蘇哲鋒、蘇玲瑩二人。
（四）職是，實際對原告為詐欺行為者為蘇哲鋒、蘇玲瑩二人，並非被告辛○○、己○○、戊○○、同案被告庚○○、丁○○，且同案被告丁○○縱有違反公司法
      之行為，亦與原告所受之損害並無相關因果關係，況被告辛○○、己○○、戊○○、同案被告庚○○並無公司法第九條所定股東未繳應收股款之行為，原告
      依公司法第九條第二項、民法第一百八十五條規定，請求被告辛○○、己○○
      、戊○○、同案被告庚○○、丁○○應連帶給付原告六十六萬元及利息，於法
      無據。
三、從而，原告請求被告乙○○、辛○○、己○○連帶給付原告一百六十三萬三千六
    百元，及自八十八年十月二十日起至清償日止按週年利率百分之五計算之利息；
    被告辛○○、己○○、戊○○、同案被告庚○○、丁○○連帶給付原告六十六萬
    元，及自八十八年十月二十日起至清償日止按週年利率百分之五計算之利息，為
    無理由，應予駁回。
四、因本案事證已臻明確，兩造其餘主張陳述及所提之證據，均毋庸再予審酌，附此
    敘明。
伍、假執行之宣告：
    原告受敗訴判決，其假執行之聲請即失所依據，應併予駁回。
陸、結論：
    本件原告之訴為無理由，依民事訴訟法第三百八十五條第一項前段、第七十八條
    ，判決如主文。
中      華      民      國    九十二    年      七      月    二十五    日
                                        民事第一庭法    官  蔡惠如
右為正本係照原本作成
如對本判決上訴，須於判決送達後廿日內向本院提出上訴狀
中      華      民      國    九十二    年      七      月    二十八    日
                                           法院書記官  楊秋鈴


司法院資訊處製作；財團法人民間司法改革基金會備份。
